行　政　法　院　判　決　　　　　　　　　　　　　八十七年度判字第一五二四號
　　再 審原 告　臺南市稅捐稽徵處
　　代　表　人　乙○○
　　再 審被 告　甲○○
右當事人間因地價稅事件，再審原告對本院中華民國八十七年二月十三日八十七年度
判字第二○九號判決提起再審之訴。本院判決如左︰
　　主  文
再審之訴駁回。
　　事  實
緣再審被告所有系爭坐落台南市○○段九五二、九五三地號土地，持分六分之一，課
稅面積計五三．一七平方公尺，因其所有之地上建物（二層部分）門牌為台南市○○
路二十一巷四十號之一房屋，自民國七十九年六月十五日起即設有金洋投資企業股份
有限公司（簡稱金洋公司），再審原告乃按一般稅率課徵八十五年度地價稅。再審被
告不服，申請復查，未獲變更，提起訴願、再訴願，亦遞遭決定駁回，提起行政訴訟
。經本院八十七年度判字第二○九號判決（以下簡稱原判決）將再訴願決定、訴願決
定及原處分均撤銷，茲再審原告認原判決具有行政訴訟法第二十八條第一款之再審事
由，提起再審之訴，爰摘兩造訴辯意旨於次：
再審原告起訴意旨略謂︰按「涉及租稅事項之法律，其解釋應本於租稅法律主義之精
神，依各該法律之立法目的，衡酌經濟上之意義及實質課稅之公平原則為之」司法院
大法官釋字第四二○號解釋有案。房屋稅條例與土地稅法就出租與部分自用情況，如
何分別按特別稅率及一般稅率計課稅款，均無明文規定，乃係法律之漏洞。而法律漏
洞之填補，必須對於法律之繼續貫其基本思想，尤其應考慮法律的價值秩序及其內在
目的以及其內部體系，使其發揮作用。就土地稅法而言，該法涵蓋地價稅、田賦及土
地增值稅等三個稅目，而房屋稅條例僅房屋稅一個稅目，其立法目的，基本思想，內
部體系原屬有別，且涉及租稅事項之法律，基於法律保留原則，稅捐法律主義及法律
安定原則之要求，並不允許類推適用他法規定作法律漏洞之補充。行政法院六十年判
字第四一七號判例。應可參見。是有關地價稅出租與部分自用情況認定之標準，並無
與房屋稅使用情形之認定強求一致之必要，亦與法理一貫原則無關。而財政部函釋以
房屋之「層」為認定適用自用或一般稅率課徵地價稅之標準，已衡酌經濟上之意義及
實質課稅之公平原則，與土地稅法之立法目的，基本思想尚無不合，與租稅法律主義
亦無違反。原判決認為兩者一致，始符法理一貫，認再審原告所稱核不足採，適用法
規顯有錯誤。二、查地價稅乃大量課徵之底冊稅，與營利事業所得稅等依申報逐案查
核後開徵者不同：由於租稅事項具有普及性，大量性及時效性之特質，稽徵機關不得
不以外觀行為，作為課稅之基準；所謂實質課稅原則，係指當發現外觀形式與經濟實
質相異時，若仍以外觀形式為課稅基礎，顯悖量能課稅與租稅分配正義之原則，且令
少數納稅人有機可乘，違反立法意旨，不當利用法律形式，蓄意安排不具課稅要件之
外觀，以減輕或免除應納稅捐，造成稅基之侵蝕。有些情況，即不受拘於形式上存在
之法律外觀，而以事實上存在之經濟實質作為課稅基礎。是財政部前開函釋以「層」
為認定之最小單位，乃行政裁量權行使範圍，係基於公益之考量並衡酌經濟上之意義
，並未逾越稅法規定範圍，與實質課稅之公平原則無違。且經長久實施，已為社會所
接受。原判決之見解，顯屬對「實質課稅原則」之誤解。況本案若以小於「層」之單
位細分課稅，對廣大以「層」為單位認定課稅之民眾，亦造成不公平之狀況，有違平
等原則，原判決適用法規顯有錯誤等語。
再審被告答辯意旨略謂︰原判決適用法規並無不當，請惠予駁回再審之訴，貫徹稅負
公平原則等語。
　　理  由
按行政訴訟法第二十八條第一款所謂適用法規顯有錯誤，係指原判決所適用之法規與
該案應適用之現行法規相違背，或與解釋判例有所牴觸者而言。至於法律上見解歧異
，再審原告對之縱有爭執，要難謂為適用法規錯誤，而據為再審之理由。經查原判決
駁回再審原告在前訴訟程序之訴，係以：『．．．查「本法所稱自用住宅用地，指土
地所有權人或其配偶、直系親屬於該地辦竣戶籍登記，且無出租或供營業用之住宅用
地。」固為土地稅法第九條所明定；又「．．．至同一層樓中一戶房屋部分供營業使
用，部分供住宅使用者，該房屋所佔土地面積仍應全部按一般稅率計課。：：：同一
平房內如有部分供營業使用，雖有部分仍供住宅使用，其基地自應全部按一般稅率計
課：：：」固復經財政部六十八年十一月二十二日台財稅第三八二六七號函釋有案。
惟參酌財政部六十七年六月三十日台財稅第三四二四八號以及同部七十二年九月八日
台財稅第三六三八○號函釋意旨，財政主管機關對地上房屋為樓房時，房屋不分是否
分層編訂門牌或分層登記，土地為一人所有或持分共有，其地價稅，既准按各層樓房
屋實際使用情形所占土地面積比例，分別按特別稅率及一般稅率計課。同理，同一樓
房之房屋，縱部分出租、部分自用，倘如供營業使用部分與供自用住宅使用部分確能
具體劃分而能予證明時，亦應按實際使用情形所占土地面積比例，計課地價稅，法理
始係一貫，並符實質課稅原則。經查，原告（即再審被告，下同）所有系爭二筆土地
，面積分別為一四七、一七二平方公尺，持分各六分之一，地上四層地下一層建物中
之第二層屬原告所有，建物門牌為台南市○○路二一巷四○之一號，嗣部分房屋於七
十九年六月十五日起設有金洋公司，被告（即再審原告，下同）自八十年起房屋面積
二六．五及一三二．二平方公尺分別按營業用稅率及住家用稅率計課房屋稅，為兩造
所不爭執之事實。惟據原告主張：地上房屋為樓房時，不分是否分層編訂門牌，土地
為一人所有或持分共有，其地價稅均按各層房屋實際使用情形所占用土地面積比例分
別按特別稅率及一般稅率計課。但相同之情形，同一樓房之房屋出租與自用縱能具體
劃分，其基地之地價稅則全部以非自用住宅地論，悉按一般用地稅率計課，違反租稅
公平原則云云。被告對原告上開主張事實之真正，並不否認，僅稱：地價稅與房屋稅
之法源依據、立法理由有別，法理亦非一貫，故地價稅部分，自應依前揭財政部六十
八年十一月二十二日台財稅第三八二六七號函釋意旨辦理云云。惟查，上開兩稅法就
出租與部分自用情況，如何分別按特別稅率及一般稅率計課稅款，均無明文規定，自
無法源依據及立法理由有別可言，則應以兩者一致，始符法理一貫，被告所稱核不足
採。準此，本件原告所有系爭土地地上之建物，其出租與自用面積分別為二六．五及
一三二．二平方公尺，業經被告八十六年二月十七日八六南市稅法字第○一八七八七
號復查決定書所認定，則被告於核課系爭土地之地價稅時，依上述說明，自應按實地
調查供營業使用部分與供自用住宅使用部分，分別適用有關稅率課徵地價稅之依據。
又被告僅憑財政部六十八年十一月二十二日台財稅第三八二六七號函釋意旨，而疏於
審酌實際情況，率就系爭土地全部按一般用地稅率計課，是否悉符實質課稅原則，非
無研究餘地。一再訴願決定未予糾正，亦不無可議。原告執以指摘，尚非全無理由。
應將一再訴願決定及原處分均予撤銷，由被告查明後，另為適法之處分，以昭折服。
至本院七十六年度判字第一九二九號判決係就個案所為之判決，並非判例，並無拘束
本件審理之效力，併此明。』資為理由。經核原判決所適用之法規與該案應適用之
現行法規並不相違背，與解釋判例亦無所牴觸之情形。已難謂有適用法規顯有錯誤之
情事。至再審原告主張房屋稅條例與土地稅法就出租與部分自用情況，如何分別按特
別稅率及一般稅率計課稅款，均無明文規定，乃係法律之漏洞。而法律漏洞之填補，
必須對於法律之繼續貫徹其基本思想，尤其應考慮法律的價值秩序及其內在目的以及
其內部體系，使其發揮作用。就土地稅法而言，該法涵蓋地價稅、田賦及土地增值稅
等三個稅目，而房屋稅條例僅房屋稅一個稅目，其立法目的，基本思想，內部體系原
屬有別，且涉及租稅事項之法律，基於法律保留原則，稅捐法律主義及法律安定原則
之要求，並不允許類推適用他法規作法律漏洞之補充。行政法院六十年判字第四是有
關地價稅出租與部分自用情況認定之標準，並無與房屋稅使用情形之認定強求一致之
必要，亦與法理一貫原則無關。而財政部函釋以房屋之「層」為認定適用自用或一般
稅率課徵地價稅之標準，已衡酌經濟上之意義及實質課稅之公平原則，與土地稅法之
立法目的，基本思想尚無不合，與租稅法律主義亦無違反。又地價稅乃大量課徵之底
冊稅，與營利事業所得稅等依申報逐案查核後開徵者不同：由於租稅事項具有普及性
，大量性及時效性之特質，稽徵機關不得不以外觀行為，作為課稅之基準；所謂實質
課稅原則，係指當發現外觀形式與經濟實質相異時，若仍以外觀形式為課稅基礎，顯
悖量能課稅與租稅分配正義之原則，且令少數納稅人有機可乘，違反立法意旨，不當
利用法律形式，蓄意安排不具課稅要件之外觀，以減輕或免除應納稅捐，造成稅基之
侵蝕。有些情況，即不受拘於形式上存在之法律外觀，而以事實上存在之經濟實質作
為課稅基礎。是財政部前開函釋以「層」為認定之最小單位，乃行政裁量權行使範圍
，係基於公益之考量並衡酌經濟上之意義，並未逾越稅法規定範圍，與實質課稅之公
平原則無違。且經長久實施，已為社會所接受。本案若以小於「層」之單位細分課稅
，對廣大以「層」為單位認定課稅之民眾，亦造成不公平之狀況，有違平等原則云云
。縱與原判決之論斷有所不同，亦衡屬再審原告法則見解之歧異，揆諸首揭說明，仍
難謂為適用法規顯有錯誤，而執為再審之理由，至所舉本院六十年度判字第四一七號
判例，核與本案情節互異，尤難執為再審之依據。從而本件再審之訴核無再審理由，
應予駁回。
據上論結，本件再審之訴為無理由，爰依行政訴訟法第三十三條、民事訴訟法第五百
零二條第二項，判決如主文。
中    華    民    國     八十七      年      七      月      三十       日
                    行 政 法 院 第 四 庭
                                審 判 長 評  事      曾  隆  興
                                         評  事      高  啟  燦
                                         評  事      吳      仁
                                         評  事      吳  錦  龍
                                         評  事      林  家  惠
右  正  本  證  明  與  原  本  無  異
                                         法院書記官  陳  盛  信
中    華    民    國     八十七      年      七      月     三十一      日
